【裁判字號】    95,訴,456
【裁判日期】    951114
【裁判案由】    撤銷買賣契約
【裁判全文】
臺灣桃園地方法院民事判決               95年度訴字第456號
原      告  乙○○
訴訟代理人  曾智群律師
被      告  甲○○
上列當事人間撤銷買賣契約事件，於民國95年10月24日言詞辯論
終結，本院判決如下：
    主      文
原告之訴駁回。
訴訟費用由原告負擔。
    事實及理由
甲、原告主張：(一)被告於民國90年9 月6 日與原告簽訂不動產買
    賣契約書（下稱系爭契約書），以新臺幣（下同）530 萬元
    購買原告所有坐落桃園縣桃園市○○○段503 之1 地號土地
    所有權應有部分10000 分之425 ，及其上同段11550 建號建
    物（下稱系爭房地）。被告於簽約時給付原告40萬元，原告
    同時將系爭房地之所有權狀、印鑑章、印鑑證明交付被告，
    惟被告未依系爭契約書第5 條第2 款及第3 款之約定於90年
    9 月間給付第2 期及第3 期款予原告，屢經原告催告未果，
    原告乃依民法第254 條規定，於95年1 月23日以存證信函通
    知被告解除系爭契約。則被告前自原告受領之系爭房地所有
    權狀原本即無法律上原因，依民法第259 條第1 款、第179
    條、第767 條規定，其應負返還之責。(二)依被告於95年2 月
    3 日寄發之存證信函所載，足見其已收受原告前開解除契約
    之存證信函，且其確占有系爭房地之所有權狀原本，如認原
    告前開存證信函所為之解約不生效力，則被告以95年4 月21
    日到院之民事更正聲明暨準備理由狀送達被告為解除系爭契
    約之意思表示通知。(三)被告已自承其於系爭契約簽名，且未
    給付第2 期、第3 期款項，足證系爭契約係基於兩造合意所
    簽立而有效成立。又被告於給付原告3 期款項後，因無力再
    給付後續款項，而於原告不知情下，代原告繳納以系爭房地
    為擔保而向銀行貸款之本息，即如其提出之實際提款表次序
    2 至9 所示之金額，作為損失補償。是縱認被告曾代原告繳
    納數期貸款之本息，原告亦得以解除系爭契約後對被告之損
    害賠償債權，與被告代繳之貸款本息及已付之3 期價款互為
    抵銷等語，並聲明：被告應將系爭房、地之所有權狀原本各
    1 紙返還原告。
乙、被告則以：(一)兩造簽訂系爭契約書之真意，係約定由原告交
    付系爭房地所有權狀予被告質押，同時撤銷系爭土地申報現
    值及申報契稅案件，並約定兩造共同帶其他買主購買系爭房
    地，惟原告竟違約阻撓被告帶去之買主，致系爭房地無法售
    出。原告提出之系爭契約書內容與事實不符，被告於簽約時
    已支付原告40萬元，於90年10月24日、同年12月20日以支票
    各給付被告10萬元及6 萬元，嗣代原告繳納系爭房地之貸款
    每月逾3 萬9 千元，共支付13期約50萬7 千元，被告總計已
    給付106 萬7 千元，扣除依系爭契約約定被告應給付原告之
    80萬元，被告已多給付原告26萬7 千元，則原告自應將系爭
    房地之所有權移轉與被告。而原告未依約定於90年9 月間將
    其印鑑證明交付被告，致無法核定契稅。(二)證人丙○○曾表
    示願以530 萬元購買系爭房地，原告原欲以570 萬元出售，
    嗣向原告表示如證人丙○○願先給付40萬元，則其願將系爭
    房地以530 萬元出售。經被告數度聯絡證人丙○○未果，遂
    先支付40萬元與原告，惟證人丙○○迄未給付任何價金。兩
    造遂約定由被告代繳系爭房地銀行貸款之本息，俟證人丙○
    ○前來簽約後，再扣回被告所支付之款項。系爭契約約定第
    2 期、第3 期款分別應於90年9 月21日、同年月27日給付，
    惟系爭房地之買受人並非被告，而係證人丙○○，是被告並
    未給付原告第2 期及第3 期款。(三)原告將系爭房地所有權狀
    質押與被告，依民法第885 條第2 項、第903 條規定，被告
    不得使原告代其占有質物，為質權標的物之權利，非經被告
    之同意，原告不得以法律行為使其消滅或變更。被告繳納系
    爭房地之貸款每月逾3 萬9 千元，均交予原告委託之證人林
    永信。(四)原告將系爭房地所有權狀質押予被告，嗣將系爭房
    地出租予他人，其已違反系爭契約第7 條、第10條保證無債
    務、糾葛、出租及應維持契約成立時現狀交屋之約定，依系
    爭契約第14條約定，除應退還被告所付全部價款外，並應賠
    償前開價款同額之賠償金。原告違約在先，其應負全部違約
    責任，兩造並無互負債務情事，原告不得主張抵銷。(五)證人
    丙○○證稱不認識兩造云云，又稱其到過被告家數次，足見
    其證詞均為不實，而證人林永信之證詞亦不實等語，作為抗
    辯。並聲明：駁回原告之訴。
丙、得心證之理由：
  一、原告主張被告於90年9 月6 日與原告簽訂系爭契約書，以
      530 萬元購買原告所有系爭房地，被告於簽約時給付原告
      40萬元，原告同時將系爭房、地之所有權狀原本交付被告
      等情，被告雖辯稱上開買賣之買受人係訴外人丙○○而非
      被告等語，但查系爭契約書上記載買主之姓名為甲○○，
      被告亦自認買主「甲○○」三字確係其所親簽（見本院卷
      第62頁），是由契約文字之記載，原告主張系爭房地之買
      受人為被告，尚非無據，證人丙○○亦於本院95年8 月15
      日言詞辯論期日到場證稱略以：我沒有跟被告講要買系爭
      房地，是兩造簽完約後，才問我要不要買，我之前跟被告
      說要用570 萬元買，是買9 樓，但屋主不賣，我沒有說要
      買系爭房地等語（見本院卷第112 頁至第113 頁），查證
      人丙○○與兩造無親屬或僱傭關係，且係具結後始為上開
      證述，其所為證述又查無任何矛盾或不合情理等情事，應
      認其證述可採。本院綜合上開事證認為原告之主張應為可
      採。
  二、按「契約當事人之一方遲延給付者，他方當事人得定相當
      期限催告其履行，如於期限內不履行時，得解除其契約。
      」民法第254 條定有明文。準此，債權人非因債務人遲延
      給付當然取得契約解除權，仍須定相當期限催告其履行，
      而債務人於期限內仍不履行，債權人始得解除契約。經查
      本件原告主張被告為依系爭契約第5 條第2 款、及第3 款
      約定給付第2 期及第3 期款，已屬遲延給付乙節，縱然屬
      實，惟依上開說明，原告並不因此當然取得解除權，仍須
      定相當之期限催告被告履行而被告不於期限內履行，原告
      始得解除契約。而原告雖於95年1 月23日以林口中湖頭郵
      局第3 號存證信函及95年4 月21日民事更正聲明暨準備理
      由狀繕本之送達為解除系爭契約之意思表示，惟上開文書
      內均無定期催告被告履行繳納第2 期及第3 期款之記載（
      見本院卷第38頁至第43頁），原告雖於上開書狀表示曾對
      被告數度催促等語，惟亦未主張、證明曾定相當期限催告
      被告履行上開債務。綜上，應認縱使被告有如原告主張之
      遲延給付情事，原告亦未依首揭規定定相當期限催告被告
      履行。是則原告尚未取得解除系爭契約之權利，則原告所
      為上開解除契約之意思表示不生解除契約之效力，系爭契
      約不因解除而消滅。
  三、系爭契約既仍存續，則不論原告將系爭房地之所有權狀係
      為履行系爭契約（移轉買賣標的物所有權）或擔保系爭契
      約之履行而交付與被告，被告仍有正當占有權源，無返還
      原告之義務。從而，原告依民法第259 條第1 款、179 條
      及第767 條規定請求被告返還系爭房地之所有權狀於法無
      據，不能准許，應予駁回。
丁、訴訟費用負擔之依據：民事訴訟法第78條。
中    華    民    國    95    年    11    月    14    日
                  民事第三庭  法  官  林望民
以上正本係照原本作成
如對本判決上訴，須於判決送達後20日內向本院提出上訴狀
中    華    民    國    95    年    11    月    14    日
                              書記官  曾建中


司法院資訊處製作；財團法人民間司法改革基金會備份。
